ACORDAO-COMPLETO-2409738

ACÓRDÃO 2534/2020 ATA 36/2020 - PLENÁRIO

VISTOS, relatados e discutidos estes autos de embargos de declaração opostos pela Fundação dos Economiários Federais (Funcef) contra o Acórdão 843/2020-TCU-Plenário, por meio do qual este colegiado não conheceu da documentação apresentada pela entidade como representação;
ACORDAM os Ministros do Tribunal de Contas da União, reunidos em sessão do Plenário, com fundamento no art. 287 do RI/TCU e ante as razões expostas pelo relator, em:
9.1. não conhecer dos embargos de declaração;
9.2. dar ciência desta deliberação ao embargante.

Embargos de declaração opostos em face de decisão que não conheceu como representação a documentação trazida pela embargante, bem como indeferiu seu pedido de ingresso nos autos como interessada, em matéria relativa a acordo de leniência.

Advocacia-Geral da União; Controladoria-Geral da União.

3. Interessados/Responsáveis/Recorrentes:
3.1. Interessado: Identidade preservada (art. 55, caput, da Lei n. 8.443/1992)
3.2. Responsável: Identidade preservada (art. 55, caput, da Lei n. 8.443/1992)
3.3. Recorrente: Identidade preservada (art. 55, caput, da Lei n. 8.443/1992).

Aroldo Cedraz e Vital do Rêgo.

13.1. Ministros presentes: Ana Arraes (na Presidência), Walton Alencar Rodrigues (Relator), Benjamin Zymler, Augusto Nardes, Aroldo Cedraz, Bruno Dantas e Vital do Rêgo.
13.2. Ministros que alegaram impedimento na Sessão: Aroldo Cedraz e Vital do Rêgo.
13.3. Ministro-Substituto convocado: Marcos Bemquerer Costa.
13.4. Ministros-Substitutos presentes: André Luís de Carvalho e Weder de Oliveira.

WALTON ALENCAR RODRIGUES

Ministro Walton Alencar Rodrigues.

Trata-se de embargos de declaração opostos pela Fundação dos Economiários Federais (Funcef) contra o Acórdão 843/2020-TCU-Plenário, por meio do qual este colegiado não conheceu da documentação apresentada pela entidade como representação.
Estes autos tratam de documento remetido ao TCU pela Funcef, noticiando acordo de leniência firmado, em 14/11/2019, entre Controladoria-Geral da União (CGU) , Advocacia Geral da União (AGU) e as empresas do Grupo OAS, informando sobre investimentos realizados pela Funcef no Grupo OAS, e requerendo a intervenção do TCU para que a entidade seja admitida como parte interessada no citado acordo de leniência. 
Por meio do Acórdão 843/2020-TCU-Plenário, o TCU não conheceu da representação por não atender ao requisito de admissibilidade previsto no art. 237 do RI/TCU, e devido ao fato de a Instrução Normativa 83/2018, que dispõe sobre a fiscalização do TCU nos processos de celebração de acordo de leniência previstos na Lei 12.846/2013, não mais prever a validação dos acordos de leniência pelo Tribunal. Ademais, o colegiado indeferiu o ingresso da Funcef a estes autos.
Irresignada, a Funcef opôs estes embargos de declaração, alegando omissão, contradição e obscuridade no Acórdão 843/2020-TCU-Plenário.
Iniciou o recurso discorrendo acerca da sua tempestividade, tendo em vista que ainda não foi oficialmente notificada do Acórdão 843/2020-TCU-Plenário, e obteve ciência da decisão por meio de órgãos oficiais. Mencionou que o Acórdão 843/2020-TCU-Plenário foi publicado no Diário Oficial da União (DOU) em 17/4/2020, de forma que o termo final para a interposição do recurso ocorreu em 29/04/2020, sendo, portanto, tempestivos os presentes embargos.
Propugnou haver omissões no acórdão embargado quanto ao pressuposto contido no art. 235 do RITCU que não teria sido cumprido na representação protocolada pela Funcef; e ao disposto no artigo 30 da Lei 12.846/2013, que dispõe sobre a responsabilização administrativa e civil de pessoas jurídicas pela prática de atos contra a administração pública, nacional ou estrangeira. Isso porque, nos termos do dispositivo, a aplicação das sanções previstas naquela Lei não afeta os processos de responsabilização e aplicação de penalidades. Ademais, é cediço que o pleito da Funcef nesta representação não obsta seu direito de buscar outros meios de reparação, especialmente se o montante eventualmente destinado à entidade por meio do acordo de leniência for inferior ao valor do dano por ela sofrido. 
Alegou contradição no fato de que, em sede do exame de admissibilidade da representação, o TCU asseverou que a mera administração de recursos públicos pela Funcef não a habilita como legitimada para instauração de representação ou para o ingresso em acordos de leniência formulados com base na Lei 12.846/2013 (Lei Anticorrupção) , ao passo que há, no Tribunal, secretaria especializada (a SecexFazenda) para fiscalizar os fundos de pensão patrocinados por estatais, como é o caso da Funcef, tendo em conta o interesse público que envolve a aplicação dos recursos dessas entidades.
Dessa forma, em ato contraditório, o acórdão embargado denegou a legitimidade da Fundação para representar administrativamente ao Tribunal e ao mesmo tempo submete a entidade à condição de sujeito passivo de investigação próprio do TCU.
Arguiu obscuridade no Acordão embargado, ao consignar que o Tribunal não possui como atribuição admitir interessados ou homologar Acordos de Leniência.
Apesar da menção à Instrução Normativa-TCU 83/2018, o Acórdão vergastado não considerou que a aferição da legalidade, legitimidade e economicidade na celebração de acordos de leniência por órgãos e entidades da Administração Pública Federal está sujeita à jurisdição do TCU, em razão da competência do Tribunal para fiscalizar a aplicação dos recursos públicos e julgar as contas daqueles que derem causa a perda, extravio ou outra irregularidade de que resulte prejuízo ao Erário.
Ressaltou como evidência dessa obscuridade o fato de a própria decisão haver registrado que o TCU estava realizando acompanhamento das negociações do acordo de leniência firmado pela CGU/AGU/GRUPO OAS em outro processo administrativo, o TC Processo 005.888/2015-1; e que, em sede do mencionado procedimento, já haver determinação à CGU e à AGU para que adotem melhorias nas tratativas negociais dos acordos de leniência celebrados em suas respectivas esferas. Além disso, houve determinação expressa, no Acórdão embargado para apensamento destes autos ao TC Processo 005.888/2015-1.
Alegou obscuridade no que se refere a fundamentação da decisão, deixando dúvidas se foi motivada pela ausência do preenchimento dos requisitos de admissibilidade de uma representação ou se a justificativa para a parte dispositiva do Acórdão é a existência de outro processo administrativo, o TC Processo 005.088/2015-1, em que já se analisa o acordo de leniência celebrado por CGU/AGU/GRUPO OAS.
Reitera o argumento apresentado inicialmente na representação de que a Funcef, por ter sido reconhecida como vítima, foi admitida como assistente de acusação do MPF nos processos decorrentes da Operação Greenfield, e vem colaborando ativamente na condução e diligências decorrentes das medidas judiciais, no âmbito da Operação, bem como vem auxiliando todos os órgãos de fiscalização (TCU, PREVIC, CVM, etc) .
Requereu o conhecimento e o provimento destes embargos de declaração, a fim de que as omissões, a contradição e a obscuridade apontadas sejam supridas, com integração do Acórdão embargado, e a concessão de efeitos infringentes para que a representação seja conhecida.
Solicitou ainda que todas as publicações sejam realizadas em nome do causídico Paulo Roberto Galli Chuery, inscrito na OAB/DF 20.449, bem como as mensagens eletrônicas sejam encaminhadas para o endereço intimacoesfuncef@funcef.com.br.

Paulo Roberto Galli Chuery (20.449/OAB-DF) e outros.

Não atuou.

INFORMAÇÕES SOBRE ACORDO DE LENIÊNCIA FIRMADO PELA CGU, AGU E GRUPO OAS. COMPETÊNCIAS ESTABELECIDAS NA LEI 12.846/2013. AUSÊNCIA DE COMPETÊNCIA PARA REPRESENTAR AO TCU, CONFORME ART. 237 DO RI/TCU. NÃO CONHECIMENTO. EMBARGOS DE DECLARAÇÃO OPOSTOS POR ENTIDADE NÃO-ADMITIDA COMO PARTE NOS AUTOS. NÃO CONHECIMENTO.

REPRESENTAÇÃO (REPR)

Secretaria Extraordinária de Operações Especiais em Infraestrutura (SeinfraOperações).

Trata-se de embargos de declaração opostos pela Fundação dos Economiários Federais (Funcef) contra o Acórdão 843/2020-TCU-Plenário, por meio do qual este colegiado não conheceu da documentação apresentada pela entidade como representação.
A Funcef remeteu documentação ao TCU noticiando acordo de leniência firmado, em 14/11/2019, entre Controladoria-Geral da União (CGU) , Advocacia Geral da União (AGU) e as empresas do Grupo OAS, informando sobre investimentos realizados pela Funcef no Grupo OAS, e requerendo a intervenção do TCU para que a entidade seja admitida como parte interessada no citado acordo de leniência. 
Por meio do Acórdão 843/2020-TCU-Plenário, o TCU não conheceu da representação por não atender ao requisito de admissibilidade previsto no art. 237 do RI/TCU. Ademais, o colegiado indeferiu o ingresso da Funcef, como parte, aos autos.
Irresignada, a Fundação opôs estes embargos de declaração contra o Acórdão 843/2020-TCU-Plenário, alegando:
omissão quanto ao pressuposto contido no art. 235 do RITCU que não teria sido cumprido na Representação protocolada pela Funcef; 
omissão no que concerne ao disposto no artigo 30 da Lei 12.846/2013, que dispõe sobre a responsabilização administrativa e civil de pessoas jurídicas pela prática de atos contra a administração pública, nacional ou estrangeira, tendo em vista que, nos termos do dispositivo, a aplicação das sanções previstas naquela Lei não afeta os processos de responsabilização e aplicação de penalidades. Ademais, é cediço que o pleito da Funcef nesta representação não obsta seu direito de buscar outros meios de reparação, especialmente se o montante eventualmente destinado à entidade por meio do acordo de leniência for inferior ao valor do dano por ela sofrido;
contradição no fato de que, em sede do exame de admissibilidade da representação, o TCU asseverou que a mera administração de recursos públicos pela Funcef não a habilita como legitimada para instauração de representação ou para o ingresso em acordos de leniência formulados com base na Lei 12.846/2013 (Lei Anticorrupção) , ao passo que há, no Tribunal, secretaria especializada ( a SecexFazenda) para fiscalizar os fundos de pensão patrocinados por estatais, como é o caso da Funcef, tendo em conta o interesse público que envolve a aplicação dos recursos dessas entidades;
obscuridade, ao consignar que o Tribunal não possui como atribuição admitir interessados ou homologar Acordos de Leniência, sendo que a aferição da legalidade, legitimidade e economicidade na celebração de acordos de leniência por órgãos e entidades da Administração Pública Federal está sujeita à jurisdição do TCU, em razão da competência do Tribunal para fiscalizar a aplicação dos recursos públicos e julgar as contas daqueles que derem causa a perda, extravio ou outra irregularidade de que resulte prejuízo ao Erário;
obscuridade no que se refere a fundamentação da decisão, deixando dúvidas se foi motivada pela ausência do preenchimento dos requisitos de admissibilidade de uma Representação ou se a justificativa para a parte dispositiva do Acórdão é a existência de outro processo administrativo, o TC Processo 005.088/2015-1, em que já se analisa o acordo de leniência celebrado por CGU/AGU/GRUPO OAS.
Requereu o conhecimento e o provimento destes embargos de declaração, a fim de que as omissões, a contradição e a obscuridade apontadas sejam supridas, com integração do Acórdão embargado, e concessão de efeitos infringentes para que a representação seja conhecida.
Solicitou ainda que todas as publicações sejam realizadas em nome do causídico Paulo Roberto Galli Chuery, inscrito na OAB/DF 20.449, bem como as mensagens eletrônicas sejam encaminhadas para o endereço intimacoesfuncef@funcef.com.br.
II
O dispositivo do Acórdão 843/2020-TCU-Plenário deixou assente que esta representação não foi conhecida por não atender ao requisito de admissibilidade previsto no art. 237 do Regimento Interno do TCU. 
O artigo elenca, nos incisos de I a VII, os legitimados a representarem ao Tribunal de Contas da União, entre os quais a Fundação dos Economiários Federais (Funcef) não se insere.
No voto que acompanhou a deliberação embargada, deixei consignado que, além deste fato, a atuação do TCU sobre as entidades de previdência complementar patrocinadas por entidades públicas, como é o caso da Funcef ocorre ordinariamente por meio da avaliação da prestação de contas da Superintendência Nacional de Previdência Complementar (Previc) , tendo em vista que a Funcef, como previsto no art. 202 da Constituição Federal, introduzido pela Emenda Constitucional 20/1998, observa o regime de previdência privada e se organiza de forma autônoma, não se confundindo com o Regime Geral de Previdência Social (RGPS) .
Por fim, esclareci no mesmo voto, ante à requisição da Funcef para que o TCU não homologue o acordo de leniência celebrado pela CGU com o grupo OAS até que a Fundação seja admitida como interessada e ressarcida dos danos que sofreu pelos atos ilícitos cometidos pelo grupo OAS, que, nos termos da Instrução Normativa 83/2018, não compete ao TCU validar acordos de leniência.
Ademais, indeferi o ingresso da Funcef como parte interessada aos autos.
Tendo em vista que esta representação não foi conhecida, em razão da ausência de legitimidade da Funcef para representar ao TCU, da não admissão da fundação como parte nestes autos, e da consideração de que o art. 287 do RI/TCU admite embargos de declaração opostos pela parte, ou pelo Ministério Público junto ao Tribunal, quando houver obscuridade, omissão ou contradição em acórdão do Tribunal, deixo de conhecer do presente recurso.
Feitas essas considerações, voto pela aprovação da deliberação que submeto a este colegiado.
TCU, Sala das Sessões Ministro Luciano Brandão Alves de Souza, em 23 de setembro de 2020.
WALTON ALENCAR RODRIGUES 
Relator